【裁判字號】    97,上訴,343
【裁判日期】    970606
【裁判案由】    違反毒品危害防制條例
【裁判全文】
臺灣高等法院高雄分院刑事判決         97年度上訴字第343號
上  訴  人
即  被  告  甲○○
指定辯護人  本院公設辯護人于欣潔
上列上訴人因違反毒品危害防制條例案件，不服臺灣高雄地方法
院96年度訴字第2631號中華民國96年12月31日第一審判決（起訴
案號：臺灣高雄地方法院檢察署95年度偵字第15644 號），提起
上訴，本院判決如下：
    主  文
上訴駁回。
    事  實
一、甲○○明知海洛因業經政府公告列為毒品危害防制條例第2
    條第2 項第1 款所稱之第一級毒品，不得非法持有、轉讓，
    竟基於轉讓第一級毒品海洛因之犯意，先將用針筒中段密封
    之第一級毒品海洛因2 小管（合計淨重0.33公克、空包裝重
    1.09公克）分別夾藏在2 支鴨腿肉內，再於民國（下同）94
    年9 月27日10時50分許，至設於高雄縣大寮鄉仁德新村1 號
    「臺灣高雄監獄」（下稱高雄監獄）之接見室，將上開夾藏
    毒品之鴨腿肉2 支，交由不知情辦理受理寄菜工作之替代役
    男陳鵬文，以寄送菜餚予受刑人陳凱裕為由，欲以此方式將
    上揭第一級毒品海洛因2 小管無償轉讓予陳凱裕。嗣因監獄
    管理員施繼垣於檢查寄送菜餚時發現鴨腿肉內夾藏之針筒管
    而未得逞，獄方並將上開針筒管送請高雄醫學大學附設中和
    紀念醫院檢驗後，均呈海洛因陽性反應，始悉上情。
二、案經台灣高雄監獄報請台灣高雄地方法院檢察署檢察官偵查
    起訴。
    理  由
一、證據能力部分：
（一）按被告以外之人於偵查中向檢察官所為陳述，除顯有不可
      信之情況者外，得為證據，同法第159 條之1 第2 項定有
      明文。證人陳鵬文於偵查中具結後所為之證述，並無顯不
      可信之情形（被告於本院準備程序亦陳明不能證明證人有
      被刑求逼供之情形），依上開規定，有證據能力。
（二）本判決所引用之其他證據資料（詳後引證據），其中傳聞
      證據部分，縱無刑事訴訟法第159 條之1 至第159 條之4
      或其他規定之傳聞證據例外情形，亦因檢察官、被告或同
      意可作為證據使用，或未聲明異議，依刑事訴訟法第159
      條之5 第1 項、第2 項之規定，本院審酌該證據作成之情
      況，認為適當，應得為證據。
二、訊據上訴人即被告甲○○矢口否認有上開轉讓毒品犯行，辯
    稱：被告並不認識證人陳凱裕，亦未於上揭時日至高雄監獄
    探視證人陳凱裕，並為之寄送鴨腿肉菜餚，且被告於94年7
    、8 月間自大陸返國後，在高雄市前鎮地區遭竊，曾向警方
    報案，並申辦護照遺失證明，被告不知為何有人假冒被告名
    義至高雄監獄探監，而被告於案發當時亦可能因病於高雄縣
    林園鄉建佑醫院住院云云。經查：
（一）證人陳凱裕在高雄監獄服刑期間，曾有署名為「甲○○」
      之友人於94年9 月9 日、同年月20日、同年月27日分別填
      具「台灣高雄監獄不接見代收物品收據」後，3 次寄送菜
      餚予證人陳凱裕，其中於94年9 月27日所寄送之鴨腿肉菜
      餚經監獄管理員施繼垣於檢查時發現內藏有2 小管針筒管
      ，經送檢驗結果，均含第一級毒品海洛因成分（合計淨重
      0.33公克、空包裝重1.09公克）等情，有臺灣高雄監獄不
      接見代收物品收據3 紙、臺灣高雄監獄95年2 月6 日高監
      澄戒字第0951000018號函暨附件、法務部調查局95年1 月
      24日調科壹字第220022002 號鑑定通知書各1 份在卷可稽
      ，此部分事實均堪認定。
（二）證人即在高雄監獄擔任接見登記工作之替代役男陳鵬文於
      偵查中結證稱：伊於94年1 月17日至95年3 月17日，在高
      雄監獄擔任替代役，負責辦理接見，收受菜餚，但不負責
      檢查，94年4 月17日（應為94年9 月27日之誤）之收據是
      由「甲○○」親自填寫，伊比對身分證，伊不記得當時身
      分證上照片是否為在庭被告，但當時比對身分證上照片與
      送菜之人是相符的等語（95年度他字第2658號卷第14、15
      頁），且證人陳鵬文與被告並不認識，亦無怨隙，應無甘
      冒刑事偽證罪責而故為不實證述之理，所述應屬可採。而
      高雄監獄接見室之監視錄影畫面雖未清楚拍攝到於94年9
      月27日辦理寄送菜餚予證人陳凱裕之人之正面，惟經偵查
      檢察官將被告親筆書寫之字跡，與94年9 月9 日、同年月
      20日、同年月27日由具名「甲○○」之人所填具之台灣高
      雄監獄不接見代收物品收據3 紙送請法務部調查局鑑定結
      果，二者之字跡筆劃特徵均相同，有法務部調查局96年5
      月9 日調科貳字第09600194720 號鑑定通知書1 份在卷可
      稽（95年度偵字第15644 號卷第50至54頁），而筆跡具有
      人格性特質，足資為辨別書寫人身分之證據，準此，於94
      年9 月9 日、同年月20日、同年月27日至高雄監獄填寫上
      開代收物品收據者確為被告至明。至被告固曾於94年8 月
      11日以身分證件遺失為由，向高雄縣林園鄉戶政事務所申
      請補發身分證，有該所95年7 月12日林鄉戶字第09500027
      73號函暨附件1 份附卷可參（95年度偵字第15644 號卷第
      16至18頁），然縱被告身分證於斯時確曾遭竊遺失，惟於
      本案案發時，被告已重新領得身分證件，且客觀上亦殊難
      想像取得被告所遺失之身分證之人得仿冒被告之筆跡而於
      94年9 月27日冒名至高雄監獄探監；又證人陳凱裕雖於偵
      查及原審審理中一致證稱並不認識被告，然證人陳凱裕於
      本案案發前已於94年9 月9 日、同年月20日2 次收受被告
      填具上開收據後寄送之菜餚，若其與被告確不認識，何以
      被告會在不到20日內連續3 次至監所寄送菜餚給證人陳凱
      裕，證人陳凱裕也無異議收受並不認識之被告所寄送之菜
      餚？此舉顯然有違常理，且本案案發後於95年2 月14日有
      證人黃姜儀以朋友名義至監所探視證人陳凱裕，並於接見
      時告知證人陳凱裕是另名友人交代其來接見證人陳凱裕，
      並說已有交代律師處理等語，有卷附高雄監獄96年8 月17
      日高監戒字第0961000054號函檢附之受刑人接見卡紀錄1
      份可參（原審卷第59頁），證人陳凱裕雖供稱此段對話是
      因菜餚夾藏毒品案，被告請證人黃姜儀跟被告之前的老闆
      「陳護文」拜託請律師，而證人黃姜儀是被告飆車認識的
      朋友等語（原審卷第82、84頁），然此與證人黃姜儀嗣於
      原審審理中所證稱：伊不認識證人陳凱裕，是一名叫「阿
      是」（台語）的人給伊新台幣（下同）2 千元叫伊去探監
      的，伊與證人陳凱裕會面時，證人陳凱裕只是叫伊和「阿
      是」問好，並沒有提過「陳護文」之人，證人陳凱裕是叫
      伊跟「阿是」講，請「阿是」幫他請律師等語（原審卷第
      145 、151 頁）相歧異，堪認證人陳凱裕之證述內容已有
      所隱瞞，且因證人陳凱裕與本案有利害關係，其所言自難
      以採信。至於被告於本院審理中雖又辯稱：那段時間被告
      剛出監，人在林園，常常住院，不記得當天是否有住院，
      看病、住院的醫院是林園鄉的建佑醫院云云。惟經本院函
      查建佑醫院，本件案發當天即94年9 月27日被告是否住院
      ？據該院函覆，略謂：「查患者甲○○就醫紀錄，94年9
      月12日因慢性支氣管炎急性發作於本院住院治療至同年9
      月16日出院。94年9 月16日出院後至95年12月接未來本院
      就醫，故94年9 月27日未曾至本院就醫」等語，有該院97
      年3 月26日建佑院字第09700095號函附於本院卷可查（見
      本院卷第41頁），足見被告於案發當天並無住院。是被告
      遺失身分證或證人陳凱裕辯稱並不認識被告或被告辯稱案
      發當時可能住院云云，均尚不足為有利於被告之認定，而
      以證人陳鵬文前開證述及筆跡鑑定結果相互勾稽，於94年
      9 月27日填具上開代收物品收據，並寄送夾藏第一級毒品
      海洛因予證人陳凱裕之人即為被告之事實，堪以認定。
（三）按「毒品危害防制條例所稱之運輸，係指單純運輸並無他
      項目的者而言，若以販賣目的而從事於搬運之行為，仍成
      立意圖販賣而持有（或販賣）之罪（本院24年上字第1673
      號判例、24年7 月總會決議事項38參照）。否則單純為轉
      讓、施用等目的所為之搬運毒品行為，豈不皆應依運輸毒
      品論罪（至於從國外或甲地販入毒品後，再運輸入境或運
      輸至乙地，因另有運輸之意思及行為，與此情形不同）」
      ，有最高法院92年度台上字第1184號判決可資參考。而本
      案被告固係自監獄外部利用不知情之證人陳鵬文將夾藏之
      毒品運送至監獄內部，客觀上有搬運毒品之行為，惟本案
      遭查獲之夾藏毒品數量僅有淨重0.33公克，有前開鑑定報
      告在卷可憑，而實務上運輸毒品者，因運輸行為之成本考
      量及高風險性，多會一次運輸一定數量之毒品，鮮有僅運
      輸如本案之微量毒品者，且本案毒品收受人為身處高雄監
      獄之受刑人，而獄中受刑人所收受之物品進出均需經檢查
      、管制，遭查獲之風險更高，坊間並不乏施用毒品之「消
      費者」，縱被告欲販出毒品，衡情亦無須冒此高度風險，
      而僅為販賣此少量毒品予在監之證人陳凱裕，或透過證人
      陳凱裕在遭發覺風險極高之監獄兜售，況在監之證人陳凱
      裕又如何交付買毒之金錢予被告？佐以扣案毒品數量約略
      僅足供個人吸食使用，於此復無其他積極證據足證被告係
      以單純運輸毒品為目的乃為上開行為，則依罪證有疑利於
      被告之證據法則，自不得遽為不利於被告之認定，準此，
      被告應僅係為轉讓毒品之目的，以上揭方法無償轉讓毒品
      予證人陳凱裕，堪以認定。
（四）綜上所述，本案事證明確，被告上開轉讓第一級毒品犯行
      ，事證明確，應依法論科。
三、查海洛因為毒品危害防制條例第2 條第2 項第1 款所規定之
    第一級毒品，未經許可不得持有、轉讓。核被告所為，係犯
    毒品危害防制條例第8 條第5 項、第1 項之轉讓第一級毒品
    海洛因未遂罪，被告以透過寄送菜餚之方式欲轉讓毒品，因
    遭獄所管理員察覺而未得逞，犯罪尚屬未遂，爰依刑法第25
    條第2 項之規定，減輕其刑。被告持有第一級毒品海洛因之
    低度行為，為轉讓第一級毒品海洛因之高度行為所吸收，不
    另論罪。又被告利用不知情之證人陳鵬文轉交毒品，為間接
    正犯。再被告轉讓之第一級毒品海洛因，未逾行政院頒定之
    「轉讓持有毒品加重其刑之數量標準」第2 條第1 項第1 款
    所規定，轉讓第一級毒品淨重5 公克以上之標準，自無毒品
    危害防制條例第8 條第6 項加重其刑之適用。又被告行為後
    ，刑法及刑法施行法業於94年2 月2 日經總統以華總一義字
    第09400014901 號令修正公布，並於95年7 月1 日施行，參
    酌最高法院95年5 月23日刑事庭第8 次會議決議，修正後刑
    法第2 條第1 項之規定，係規範行為後法律變更所生新舊法
    律比較適用之準據法，於新刑法施行後，應適用修正後刑法
    第2 條第1 項之規定，為「從舊從輕」之比較。毒品危害防
    制條例第8 條第5 項、第1 項雖未修正，惟併科罰金部分，
    被告行為後，刑法第33條第5 款業已修正施行；修正後刑法
    第33條第5 款規定「罰金：新臺幣1,000 元以上，以百元計
    算之。」，與修正前刑法第33條第5 款規定「罰金：1 元以
    上。」不同。比較新舊法結果，本案關於該條法定刑罰金部
    分以舊法較有利於被告。均併此敘明。
四、原審因而適用毒品危害防制條例第8 條第5 項、第1 項、第
    18條第1 項前段，中華民國96年罪犯減刑條例第2 條第1 項
    第3 款、第7 條規定，審酌被告無視監獄管理受刑人之規定
    ，挑戰公務機關之管理能力，而以上開方式轉讓第一級毒品
    海洛因予他人，戕害他人健康，惡性非輕，，惟念其轉讓毒
    品之數量微少，且及時遭查獲而未造成實害，並其犯罪動機
    、目的、手段及其犯罪後之態度等一切情狀，量處有期徒刑
    1 年；並以被告犯罪時間在96年4 月24日以前，其所犯轉讓
    第一級毒品未遂罪，非屬中華民國96年罪犯減刑條例第3 條
    第1 項所定不得予以減刑之列，應減其宣告刑刑期二分之一
    ，減為有期徒刑6 月。又以扣案之2 小管針筒管，經送檢驗
    結果，均含第一級毒品海洛因成分（合計淨重0.33公克、空
    包裝重1.09公克），其針筒管因裝載毒品留有毒品之殘渣，
    亦經勘驗在卷，而與其上殘留之毒品，衡情均已難以分析剝
    離，亦無析離實益，當應整體視為毒品，不問屬於犯人與否
    ，均應依毒品危害防制條例第18條第1 項前段之規定宣告沒
    收銷燬之。另以被告不成立運輸第一級毒品罪名（詳如後述
    理由五、部分），惟公訴意旨認此部分與上揭經起訴論罪科
    刑之部分有牽連犯之裁判上一罪關係，爰不另為無罪之諭知
    。原審認事用法核無違誤，量刑亦稱妥適，被告上訴意旨否
    認犯罪，指摘原判決不當，為無理由，應予駁回。
五、不另為無罪諭知部分：
（一）公訴意旨另以：被告上揭夾藏第一級毒品海洛因運送至監
      獄內之行為，亦涉犯毒品危害防制條例第4 條第1 項之運
      輸第一級毒品罪嫌等語。
（二）按犯罪事實應依證據認定，無證據不得認定犯罪事實，刑
      事訴訟法第154 條第2 項定有明文。公訴意旨認被告涉犯
      運輸毒品罪，無非以：證人陳鵬文之證述、台灣高雄監獄
      不接見代收物品收據3 紙、法務部調查局鑑定通知書2 份
      、接見室監視畫面光碟及翻拍照片等為據。訊據被告堅決
      否認有何運輸毒品犯行，並以前揭情詞置辯。經查，被告
      同一運送毒品至高雄監獄給證人陳凱裕之行為，業經本院
      認定係以轉讓毒品為目的，而非以運輸毒品為目的之運送
      行為，業如前述，於此亦查無其他積極證據足資認定被告
      有何公訴人所指之運輸毒品犯行，被告遭指控運輸毒品部
      分之犯罪自屬不能證明，依法自應為被告無罪之諭知，惟
      公訴意旨認此部分與前揭經起訴論罪科刑之部分有行法修
      正前牽連犯之裁判上一罪關係，爰不另為無罪之諭知。
據上論斷，應依刑事訴訟法第368 條，判決如主文。
本案經檢察官彭南雄到庭執行職務。
中    華    民    國    97    年    6     月    6    日
                    刑事第六庭    審判長法  官  王憲義
                                        法  官  張盛喜
                                        法  官  邱永貴
以上正本證明與原本無異。
如不服本判決應於收受本判決後10日內向本院提出上訴書狀，其
未敘述上訴理由者，並得於提起上訴後10日內向本院補提理由書
狀（均須按他造當事人之人數附繕本）「切勿逕送上級法院」。
中    華    民    國    97    年    6     月    6    日
                                        書記官  鄭翠芬
附錄本案論罪科刑法條全文：
毒品危害防制條例第8條第1 項
轉讓第一級毒品者，處1 年以上7 年以下有期徒刑，得併科新臺
幣1 百萬元以下罰金。


司法院資訊處製作；財團法人民間司法改革基金會備份。
